臺灣高等法院民事判決　　　　　　　　　100年度上字第832號
上　訴　人　許智鈞
訴訟代理人　李文中律師
　　　　　　粘毅群律師
被 上訴 人　周昀生
訴訟代理人　張志朋律師
上列當事人間請求返還借款事件，上訴人對於中華民國100年6月
14日台灣板橋地方法院99年度訴字第2714號第一審判決提起上訴
，本院於100年11月29日言詞辯論終結，判決如下：
    主  文
原判決關於命上訴人給付部分，及該部假執行之宣告，暨訴訟費
用之裁判均廢棄。
上開廢棄部分，被上訴人在第一審之訴及假執行之聲請均駁回。
第一、二審訴訟費用由被上訴人負擔。
    事實及理由
一、被上訴人起訴主張：上訴人為支付其向訴外人王經文購買臨
    通科技股份有限公司（下稱臨通公司）股票之價金，於民國
    98年3月15日向被上訴人借款166萬元（下稱系爭款項），由
    被上訴人開立台新國際商業銀行支票號碼SN0000000 ，付款
    日為98年3月15 日之即期支票（下稱系爭支票）予上訴人，
    經上訴人背書後持交王經文於同年月17日兌現以為買賣股款
    之給付。詎上訴人屢經被上訴人催促清償借款，竟否認系爭
    借款而迄未清償，退步言，倘認兩造間就系爭款項並無借貸
    關係，上訴人受領系爭支票持交王經文兌領，亦屬無法律上
    原因之不當得利。爰依消費借貸及不當得利之法律關係，請
    求上訴人給付被上訴人166 萬元並加計自99年11月13日起算
    之法定遲延利息。
  （原審就此為上訴人敗訴之判決，經上訴人提起上訴；至被上
    訴人逾此範圍之利息請求，業經原審判決敗訴，未據其上訴
    ，非本院審理範圍。）
    並於本院聲明：上訴駁回。
二、上訴人則以：系爭支票係網燦科技股份有限公司（下稱網燦
    公司）持向臨通公司購買銷往國內之中文NS160 等庫存貨品
    以給付貨款，上訴人並未向被上訴人借貸或受領系爭款項，
    自無不當得利。況系爭款項係由網燦公司匯給被上訴人，並
    非被上訴人所支出，亦難認其受有損害。是被上訴人依借貸
    或不當得利關係請求上訴人給付系爭款項，均無理由等語，
    資為抗辯。
    並於本院聲明：
    (一)原判決不利於上訴人部分廢棄。
    (二)上開廢棄部分，被上訴人在第一審之訴及假執行之聲請均
      駁回。
三、兩造不爭執之事實：
  (一)被上訴人於98年3月15 日簽發以上訴人為受款人之系爭支
      票予上訴人，嗣上訴人將之背書轉讓予王經文，由王經文
      於98年3月17日提示兌現。
  (二)98年3月17日系爭支票兌現前11秒，先由網燦公司匯入166
      萬元入被上訴人之支票帳戶內供系爭支票兌現。
四、兩造之爭點及論據：
    被上訴人主張系爭款項係上訴人向被上訴人借貸，退步言，
    上訴人受領系爭支票持交他人兌領亦屬不當得利等語，為上
    訴人所否認，並以前揭情詞置辯。是本件兩造爭點為：(一)
    兩造就系爭款項是否成立借貸契約？(二)上訴人就系爭款項
    是否有不當得利之情事？茲分別論述如下：
  (一)關於兩造就系爭款項是否成立借貸契約之爭點：
    １、按當事人主張有金錢借貸關係存在，須就其發生所須具
        備之特別要件即金錢之交付及借貸意思表示互相一致負
        舉證之責任，若僅證明有金錢之交付，未證明借貸意思
        表示互相一致者，尚不能認為有金錢借貸關係存在（最
        高法院81年度台上字第2372號判決要旨參照）。又支票
        為無因證券，簽發支票之原因實有多端，非必因借貸關
        係始簽發，故簽發支票交付他人提領尚不足以證明與他
        人訂立借貸契約，貸款與他人而成立借貸關係（最高法
        院90年度台上字第8號、86年度台上字第2031 號判決意
        旨參照）。
    ２、本件被上訴人於98年3月15 日簽發以上訴人為受款人之
        系爭支票予上訴人，經上訴人背書轉讓予王經文，嗣於
        98年3月17 日經提示兌現之事實，固為兩造所不爭執，
        並有被上訴人提出系爭支票及其支票帳戶兌領紀錄附卷
        可稽（見原審卷頁4-5 ）。惟被上訴人主張其係因借款
        予上訴人而交付系爭支票，既為上訴人所否認，則依上
        開說明，被上訴人就兩造就系爭款項有借貸意思表示互
        相一致之事實，即應負舉證之責任。而被上訴人就此自
        陳兩造只有口頭約定，並無證據方法提出等語在卷（見
        本院卷頁53反面），則其既未提出證據以為兩造就系爭
        款項有借貸合意之證明，即難認其就交付上訴人系爭款
        項以為借款之主張已盡舉證之責。從而，被上訴人本於
        消費借貸關係，請求上訴人返還借款166 萬元本息，即
        屬無據，難以准許。
  (二)關於上訴人就系爭款項是否有不當得利之爭點：
    １、按無法律上之原因而受利益，致他人受損害者，應返還
        其利益。雖有法律上之原因，而其後已不存在者，亦同
        。民法第179 條定有明文。而主張不當得利請求權之原
        告，係因自己之行為致造成原由其掌控之財產發生主體
        變動，則因該財產變動本於無法律上原因之消極事實舉
        證困難所生之危險自應歸諸原告，始得謂平。是以原告
        對不當得利請求權之成立要件應負舉證責任，亦即原告
        必須證明其與被告間有給付之關係存在，且被告因其給
        付而受有利益以及被告之受益為無法律上之原因，始能
        獲得勝訴之判決（最高法院98年度台上字第1219號判決
        意旨參照）。本件上訴人於98年3月15 日收受被上訴人
        所交付系爭支票之事實，為兩造所不爭執，固如上述。
        惟被上訴人主張上訴人因其給付而受有系爭款項之不當
        得利乙節，既為上訴人所否認，依上開說明，被上訴人
        仍應舉證證明上訴人無法律上之原因受有利益。
    ２、又關於不當得利之無法律上原因之消極要件，原則上固
        應由主張權利者負舉證責任。惟此一消極事實本質上難
        以直接證明，僅能以間接方法證明之。因此，倘主張權
        利者對於他方受利益，致其受有損害之事實已為證明，
        他造就其所抗辯之原因事實，除有正當事由（如陳述將
        使其受到犯罪之追訴等），應為真實完全及具體之陳述
        ，以供主張權利者得據以反駁，俾法院憑以判斷他造受
        利益是否為無法律上原因（最高法院98年度台上字第39
        1 號判決意旨）。本件被上訴人除提出上述僅堪證明其
        有交付上訴人系爭款項之系爭支票及兌領紀錄外，另未
        舉出其他證據以資證明上訴人受領系爭支票為無法律上
        之原因。而上訴人就此則抗辯：系爭支票係網燦公司持
        向臨通公司購買銷往國內之中文NS160 等庫存貨品以給
        付貨款等語，雖據被上訴人所否認，惟查：
      (1)上訴人就此抗辯之事實，業據提出98年6月30 日臨通公
        司之轉帳傳票及統一發票（見原審卷頁41、本院卷頁21
        ）為證。依該統一發票所載貨品品名為「NS160、NS260
         、NS515、NS560、NS760、NS2060」、銷售金額為166
        萬元。而證人即當時臨通公司總經理李國成證稱：臨通
        公司當時有一批之庫存貨品，主要是網路設備零件及半
        成品，因為賣不掉，臨通公司董事長王經文打算結束公
        司，因此約定由伊與上訴人協助處理庫存貨品後，將臨
        通公司股權轉讓予伊及上訴人。後來上開庫存貨品以16
        6萬元出售予網燦公司，自97年開始陸續交貨，至98 年
        3 月伊向當時網燦公司董事長即被上訴人表示出售之庫
        存貨品已經超過166 萬元，要求將貨款支票交給上訴人
        處理，網燦公司在98年3月有支付貨款，同年6月有開立
        發票。166萬元庫存貨品網燦賣了270多萬元，上訴人有
        收到被上訴人交付之166 萬元貨款支票後，交給王經文
        作為臨通公司股權之股價，嗣王經文將臨通公司股權事
        宜交給伊處理，由伊和上訴人結算受讓之股權等語在卷
        （見原審卷頁151反面-152），核與上訴人主張網燦公
        司自97年6月26日至98年2月26日將臨通公司「NS160、N
        S260、NS515、NS560」等庫存貨品銷售國內廠商，共計
        收入2,747,392元（見原審卷頁159、本院卷頁22）等情
        相符。參以系爭支票經上訴人背書轉讓予王經文，由王
        經文於98年3月17日提示兌現，而98年3月17日系爭支票
        兌現前11秒，先由網燦公司匯入166 萬元入被上訴人之
        支票帳戶內供系爭支票兌現之事實，復為兩造所不爭執
        。綜此以觀，上訴人所辯：系爭支票係網燦公司持向臨
        通公司購買銷往國內之中文NS160 等庫存貨品以給付貨
        款等語，衡情堪採。
      (2)又網燦公司於96年8月22 日經核准登記設立，有公司基
        本資料查詢可憑（見原審卷頁47）。而上訴人所辯：網
        燦公司成立不久即於96年10月間向臨通公司購買NS131J
        及NS130J防毒套裝軟體銷往日本，並以自96年12月起代
        墊臨通公司之員工薪資、健保費營運支出為對價等語，
        業據提出被上訴人不爭執真正之出口報單、臨通公司員
        工王建偉銀行帳戶資料明細表（見本院卷頁19、28-29
        、75反面）為證；核與證人李國成證稱：網燦公司向臨
        通公司購買套裝軟體以安裝於硬體後出售予客戶，雙方
        並協議網燦公司須支付臨通公司所有薪資、水電等開銷
        （不包含貨款）等語（見原審卷頁152 ）相符，是上訴
        人上開之主張，尚非無據。觀之上述臨通公司員工王建
        偉銀行帳戶資料明細表，由網燦公司自96年12月起支付
        每月薪資1萬元及每年年終獎金等（見本院卷頁28-29）
        ；參以被上訴人所提之網燦公司98年度明細分類帳，網
        燦公司為臨通公司代墊臨通公司應支付之員工薪資及勞
        健保費等，自98年2月5日迄至98年9月7日所代墊之金額
        達1,718,565元（見原審卷頁76 ），此並有被上訴人提
        出之網燦公司於兆豐國際商業銀行三重分行之存摺款對
        帳單、支票存款對帳單、付款單據及勞工退休金雇主提
        繳計算名冊、各類所得扣繳憑單等可佐（見原審卷頁77
        -146）。互核以對，堪認網燦公司自96年12月起迄至98
        年9月間代墊臨通公司之金額顯逾166 萬元，於98年6月
        間並無結算之帳務記載，且網燦公司向臨通公司購買銷
        往日本之套裝軟體為「NS131J及NS130J」，核與上述98
        年6月30 日臨通公司開立具之統一發票貨品品名及銷售
        金額均有未符。是被上訴人所稱：網燦公司以總價166
        萬元向臨通公司購買庫存貨品，係以代墊臨通公司應支
        付之員工薪資及勞健保費等為對價云云，尚難採信。
    ３、綜此，上訴人就其所抗辯受領系爭支票之原因事實，已
        踐履真實完全及具體之陳述義務，且依其上開所舉證據
        ，堪認其係代臨通公司受領網燦公司給付臨通公司貨款
        之系爭支票，準此，即難認上訴人有何無法律上原因之
        不當得利情事。此外，被上訴人復未舉出其他證據足以
        證明上訴人無法律上原因而受有系爭款項之不當得利，
        從而，被上訴人依不當得利之法律關係，請求上訴人返
        還166萬元本息，亦屬無據，不應准許。
五、綜上所述，被上訴人依消費借貸及不當得利之法律關係，請
    求上訴人給付166萬元及自99年11月13 日起至清償日止，按
    年息5%計算之利息，為無理由，不應准許。其假執行之聲請
    亦失所附麗，應併予駁回。原審判命上訴人給付，並為假執
    行之宣告，自有未洽。上訴意旨指摘原判決不當，求予廢棄
    改判，為有理由。自應由本院予以廢棄改判，如主文第二項
    所示。
六、本件事證已明，兩造其餘攻擊防禦方法與所舉證據，核與本
    件判決結果不生影響，爰不再逐一論駁，附此敘明。
七、據上論結，本件上訴為有理由，依民事訴訟法第450條、第
    78條，判決如主文。
中    華    民    國   100    年    12    月    20    日
                  民事第十庭
                      審判長法  官    張宗權
                            法  官    陶亞琴
                            法  官    鄭純惠
正本係照原本作成。
如不服本判決，應於收受送達後20日內向本院提出上訴書狀，其
未表明上訴理由者，應於提出上訴後20日內向本院補提理由書狀
（均須按他造當事人之人數附繕本）上訴時應提出委任律師或具
有律師資格之人之委任狀；委任有律師資格者，另應附具律師資
格證書及釋明委任人與受任人有民事訴訟法第466條之1第1 項但
書或第2 項（詳附註）所定關係之釋明文書影本。如委任律師提
起上訴者，應一併繳納上訴審裁判費。
中    華    民    國   100    年    12    月    23    日
                              書記官  楊妙恩
附註：
民事訴訟法第466條之1（第1項、第2項）：
對於第二審判決上訴，上訴人應委任律師為訴訟代理人。但上訴
人或其他法定代理人具有律師資格者，不在此限。
上訴人之配偶、三親等內之血親、二親等內之姻親，或上訴人為
法人、中央或地方機關時，其所屬專任人員具有律師資格並經法
院認為適當者，亦得為第三審訴訟代理人。